【裁判字號】    92,易,280
【裁判日期】    920903
【裁判案由】    詐欺等
【裁判全文】
臺灣屏東地方法院刑事判決                          九十二年度易字第二八號
    公  訴  人  臺灣屏東地方法院檢察署檢察官
    被      告  丙○○
    右  一  人
    選任辯護人  楊水柱
    被      告  戊○○
    被      告  乙○○
    被      告  甲○○
    被      告  丁○○
右列被告等因詐欺等案件，經檢察官聲請簡易判決處刑（九十一年度偵字第二一八號
），本院改依通常程序審理、判決如左：
    主  文
丙○○、戊○○、乙○○、甲○○、丁○○等被訴詐欺得利部分無罪。
被訴違反能源管理法部分免訴。
    事  實
一、公訴意旨略以：被告丙○○於民國九十年間，未經申請許可，在屏東縣枋寮鄉○○村○○○巷○道旁空地及屏東縣枋寮鄉○○村○○路三四一號設置儲油槽後，
    與被告戊○○、乙○○、甲○○、丁○○共同基於犯意聯絡及行為分擔，並意圖
    為自己不法利益之概括犯意，明知漁船油之配售，應由漁民出示「進出港檢查簿
    」上港檢單位所登載之進出港時間，計算漁船實際出海捕魚之時數為標準核配，
    每公升且享有以低於市價之政府補助價格購買。竟利用編號ＣＴＲ－ＰＴ三三二
    八號、編號ＣＴＲ－ＰＴ二七五二號及其他相類之漁船，以出海捕魚之名義，利
    用港檢單位行政院海巡署南部地區巡防局第六海岸巡防總隊北勢寮安檢站人員，
    於漁筏「進出港檢查簿」上某頁頁尾登載「九十年十一月五日六時三十分出溪口
    、北勢安檢站」、某頁頁首登載「九十年十一月五日十時四十分進溪口、北勢寮
    安檢站」之機會，向配油單位屏東縣枋寮漁會加油站，詐購核配甲種漁船用油，
    使不知情之加油站人員因此陷於錯誤，依上述不實之「進出港檢查簿」計算出海
    捕魚時數，而以每公升六至七元之政府補助價格（當時市價每公升十四元左右）
    ，出售漁船用油。丙○○除利用實際並未出海，僅至港外加滿油旋即開往港內其
    所有之編號ＣＴＲ－ＰＴ三三二八號漁船，並利用ＣＴＲ－ＰＴ二七五二號及其
    他相類漁船，於加滿油後（例如原申報二十四小時），實際出海時數每次僅三至
    四小時半不等情況下，使其得到剩餘時數價差之不法利益。乃丙○○為利用油價
    落差達到抽油販賣之目的，並自九十年九月間起，以日薪新台幣一千元僱用被告
    乙○○，在枋寮鄉漁港膠筏停泊區，自編號ＣＴＲ－ＰＴ三三二八號、ＣＴＲ－
    ＰＴ二七五二號及其他相類之漁船，先以每桶（二百公升）由漁民抽取二百元（
    權利金）之方式，向屏東縣枋寮漁會加油站低價購油後，以塑膠管抽送至屏東縣
    枋寮鄉○○村○○○巷○道旁空地儲油槽，被告甲○○、丁○○負責儲油槽管理
    及油料抽取工作，被告戊○○負責載運至屏東縣枋寮鄉○○村○○路三四一號儲
    油存放，再由被告丙○○以每公升七元五角之價格販售予不特定人。嗣於九十年
    十二月二十八日十四時許，在上開地點查獲，並分別查扣柴油一萬零六百九十公
    升、一萬七千二百公升、抽油馬達一台及手機三台。因認丙○○、戊○○、乙○○、甲○○、丁○○共同涉犯刑法第三百三十九條第二項、第一項之詐欺得利罪
    嫌及能源管理法第二十條之一之罪嫌。
二、本件公訴人認被告丙○○等五人涉有右揭犯嫌，係以被告之自白、扣案柴油一萬
    零六百九十公升、一萬七千二百公升、抽油馬達一台、手機三台、經濟部取締違
    法經營油品會報執行小組配合警方取締地下油行現場查扣紀錄及照片八幀等為主
    要論據。訊據被告等五人固坦認買賣柴油或受僱抽油、載運柴油及看管油槽，惟
    均堅決否認有何詐欺得利及違反能源管理法犯行。
三、按犯罪事實應依證據認定之，無證據不得推定其犯罪事實。又不能證明被告犯罪
    者，應諭知無罪之判決，刑事訴訟法第一百五十四條、第三百零一條第一項分別
    定有明文。次按事實之認定，應憑證據，如未能發現相當證據，或證據不足以證
    明，自不能以推測或擬制之方法，為裁判基礎。另認定犯罪事實所憑之證據，雖
    不以直接證據為限，間接證據亦包括在內，然而無論直接或間接證據，其為訴訟
    上之證明，須於通常一般之人不致有所懷疑，而得確信其為真實之程度者，始得
    據為有罪之認定，最高法院分別著四十年台上字第八十六號、七十六年台上字第
    四九八六號判例可資參照。經查：
    (一)公訴人認本案被告丙○○等五人涉犯詐欺得利罪嫌，乃係以被告丙○○等人所
      販售之柴油係抽取自「編號ＣＴＲ－ＰＴ三三二八號、編號ＣＴＲ－ＰＴ二七
      五二號及其他相類之漁船」，而該等漁船又以出海捕魚之名義，實際並未出海
      之不實「進出港檢查簿」計算出海捕魚時數，使加油站人員陷於錯誤，進而詐
      購得該等受政府補助之漁船用柴油為論理依據。然細察後列諸端即知公訴意旨
      所指之內容缺乏必要及充足之證據，不足以令人確信其為真實：
      1.按漁船油之申購，除漁船主需持用由中央漁業主管機關印製之「漁船油配油
        手冊」作為向配油單位申購油料之配油憑證外（台灣地區漁船油核配辦法第
        五條第一項參照），尚須按台灣地區漁船油核配辦法第六條及第十一條之規
        定，依「出海時數」及柴油機之「馬力」核計補充因出海作業所耗用之週轉
        油量。至於「出海時數」之計算，則依港檢單位之「進出港檢查簿」記載之
        進出港時間核計（同辦法第十一條第二項）。易言之，如港檢單位「進出港
        檢查簿」記載之進出港時間為真實，配油單位即應依規定核計出海時數配售
        油料予合法持有「配油手冊」之購油漁民，至於漁船出海後之作業狀況如何
        ？是否捕得漁獲？均在所不問（同辦法第九條參照）。因之公訴人如認為漁
        民係以不實之「進出港檢查簿」向配油單位詐購漁船用油，自應就「進出港
        檢查簿」之記載係屬虛偽不實（偽造、變造或安檢人員故意為不實登載）一
        事加以舉證。惟遍查全案卷證，均未見「編號ＣＴＲ－ＰＴ三三二八號」及
        「編號ＣＴＲ－ＰＴ二七五二號」等膠筏之配油手冊及「編號ＣＴＲ－ＰＴ
        三三二八號」膠筏之進出港檢查簿附卷，實無從令人明瞭該等船隻歷來核配
        漁船用油之情況，更遑論得知配油數量是否與實際出海時數相符。且公訴人
        亦未提出漁港安檢單位之「進出港登記簿」（俗稱「內關簿」）及上開漁船
        之「進出港檢查簿」（俗稱「外關簿」）兩相比對，並指明上開船隻之「進
        出港檢查簿」究係於何年、何月、何日、何時之進出港時間記載虛偽不實。
        因此公訴意旨認被告等五人涉嫌共同「以出海捕魚之名義，實際並未出海之
        不實『進出港檢查簿』計算出海捕魚時數，使加油站人員陷於錯誤，進而詐
        購得該等受政府補助之漁船用柴油」等語均乏憑據。
      2.被告丙○○固曾於偵查中自白其曾駕駛編號ＣＴＲ－ＰＴ三三二八號膠筏載
        送向不詳姓名漁民購得之漁船用油（九十一年偵字第二一八號卷第六十七頁
        筆錄參照）。惟被告究係向何艘漁船購買？該等出售漁船用油之漁船主是否
        曾以不實之「進出港檢查簿」向配油單位購油，依其自白內容尚難明瞭，公
        訴人亦未提出其他必要證據以供察查其自白是否與事實相符，故不得僅以上
        開自白，即遽認被告丙○○等人曾與出售漁船用油之漁民，以不實之「進出
        港檢查簿」共同向加油站人員施用詐術牟利。
      3.又漁船主販賣漁船用油之行為固屬不法，惟其法律效果，亦僅「繳回該違規
        部分漁業動力用油優惠油價補貼金額」（漁業動力用油優惠油價標準第六條
        參照）及「停止該漁船該航次之漁船優惠用油」（行政院農業委員會八十九
        年七月二十一日公告「停泊海上未實際從事漁撈作業漁船之處置規定」第一
        條參照）而已，乃「行政不法」行為，其販賣船用油行為本身，為私有財產
        之處分，並未觸犯刑法。縱其販賣漁船優惠用油之行為可獲得不當利益，亦
        屬違反行政法規之所得，並不能證明該等漁民於向加油站購買漁船用油時即
        有不法得利之意圖，或曾施用詐術，而該當刑法詐欺得利罪之構成要件。
      4.油品公司出產之柴油種類繁多，以中國石油股份有限公司為例，即有「甲種
        漁船油」（專供漁船用）、「海運柴油」（國際船舶用）、「普通柴油」（
        軍用戰鬥車輛及船舶內燃機專用）及「高級柴油」（市售柴油）之別，在成
        分上，除重質部分有所差異外，硫含量及顏色亦有所不同（市售高級柴油硫
        含量為百分之零點零三五以下，其他油品硫含量為百分之一以下；漁船用油
        另添加黑色染劑），茲有中國石油股份有限公司九十二年七月二十八日業字
        第○九二○○○五二一六號函在卷可查。而本件查獲之油品，並未送往有關
        單位鑑定，無從得知其成份是否與「甲種漁船油」相同，依現存證據（卷附
        經濟部取締違法經營油品會報執行小組配合警方取締地下油行現場查獲物品
        登記表，警訊卷第二十三頁、第二十四頁）亦僅知係「疑似柴油」而已，故
        公訴人認為扣案油品係被告丙○○透過漁民向加油站詐購之「甲種漁船用油
        」，其證據亦有未足。
      5.綜上所論，公訴人所舉之證據不足以證明被告丙○○等五人確有詐欺得利之
        犯行，不得以刑法第三百三十九條第二項之詐欺得利罪相繩。此外，又無其
        他積極之證據，足認被告確有公訴人所指之詐欺得利犯行，揆諸前開法律規
        定及判例意旨，依法應諭知無罪之判決。
四、末按犯罪後之法律已廢止其刑罰者，應諭知免訴之判決，刑事訴訟法第三百零二
    條第四款定有明文，而所謂犯罪後之法律廢止其刑罰，係指舊法之刑罰已經廢止
    ，而現行法令上復無科以刑罰之明文者（二十二年上字第六二八號判例意旨參照
    ）。經查，九十年十月十一日公布施行之石油管理法第五十五條已明定：「自本
    法施行之日起，能源管理法有關石油之規定，不再適用」，而其中所謂「石油」
    即包括「柴油」在內，同法第二條第一項第一、四款亦定有明文。且石油管理法
    對於未受許可經營柴油批發、零售業務之行為，除「致生公共危險」之情形外，
    已改為行政處罰（同法第四十條第一項參照）。從而，公訴人據以起訴被告等所
    適用之能源管理法第二十一條之一，已因石油管理之公布施行而無從再行適用，
    而石油管理法內又無對被告等行為科以刑罰之明文，公訴人復未就被告之行為有
    「致生公共危險」一情予以舉證，被告等五人共同販售柴油之行為，顯無成立犯
    罪之餘地。揆諸前揭說明，此部分應為諭知免訴之判決。
據上論斷，應依刑事訴訟法第三百零一條第一項、第三百零二條第四款，判決如主文
。
中      華      民      國      九十二      年      九      月    三    日
                                      台灣屏東地方法院刑事第五庭
                                          法  官  王以齊
右正本證明與原本無異。
如不服本判決應於收受本判決後送達後十日內向本院提出上訴書狀，其未敘述上訴理
由者，並得於提起上訴後十日內向本院補提理由書狀（均須按他造當事人之人數附繕
本 ）「切勿逕送上級法院」
                                          書記官   盧姝伶
中      華      民      國      九十二      年      九    月    三     日


司法院資訊處製作；財團法人民間司法改革基金會備份。
